臺灣新北地方法院刑事判決
110年度訴字第1030號
公  訴  人  臺灣新北地方檢察署檢察官
被      告  陳楙淳



指定辯護人  本院公設辯護人湯明純  
上列被告因詐欺等案件，經檢察官提起公訴（110年度偵字第199
38號、第24117號），本院判決如下：
    主  文
陳楙淳犯收受後方知偽造通用紙幣而行使罪，處罰金新臺幣壹萬
元，如易服勞役，以新臺幣壹仟元折算壹日；扣案之偽造通用紙
幣新臺幣壹仟元沒收之；未扣案之犯罪所得新臺幣玖佰伍拾元及
檳榔壹包均沒收，於全部或一部不能沒收或不宜執行沒收時，追
徵其價額。又犯竊盜罪，處拘役貳拾日，如易科罰金，以新臺幣
壹仟元折算壹日；未扣案之犯罪所得快速充電器壹臺沒收，於全
部或一部不能沒收或不宜執行沒收時，追徵其價額。
    事  實
一、陳楙淳於民國109年12月31日晚間10時許前之某時拾獲面額
    新臺幣(下同)1,000元之鈔票1張，嗣發現該鈔票係偽造之通
    用紙幣(下稱本案偽造紙鈔)，竟基於行使偽造通用紙幣之犯
    意，於109年12月31日晚間10時許，騎乘車牌號碼000-0000
    號重機車至新北市○○區○○路0段00號由陳郁婷所經營之檳榔
    攤，持本案偽造紙鈔向陳郁婷購買50元之檳榔而行使之，陳
    郁婷一時不察而交付價值50元之檳榔1包及950元現金予陳楙
    淳，陳郁婷收受本案偽造紙鈔後發覺為偽造貨幣，欲拉住陳
    楙淳，陳楙淳旋即騎乘機車逃逸。嗣經陳郁婷報警處理，員
    警尋線始查悉上情。
二、陳楙淳於110年2月11日上午11時許，騎乘車牌號碼000-0000
    號重機車至新北市○○區○○街00號統一便利商店和華門市，進
    入門市後，見貨架上之ONPRO UC-PD18W快速充電器（下稱快
    速充電器）得為自己使用，竟基於意圖為自己不法所有之竊
    盜犯意，於同日上午11時22分20秒時許徒手將上揭商品自貨
    架上取下後放入外套口袋內，未結帳即步出店外，而以上揭
    方式竊得侯雅萁所管領持有上開價值499元之快速充電器。
    嗣經侯雅萁清點商品及調取監視錄影畫面檢視，報警處理，
    為警循線而查悉上情。
三、案經陳郁婷訴請新北市政府警察局三重分局、侯雅萁訴請新
    北市政府警察局蘆洲分局報告臺灣新北地方檢察署檢察官偵
    查起訴。
    理  由
一、證據能力
　㈠按被告以外之人於審判外之言詞或書面陳述，除法律有規定
    者外，不得作為證據；又被告以外之人於審判外之陳述，雖
    不符同法第159條之1至第159條之4之規定，而經當事人於審
    判程序同意作為證據，法院審酌該言詞陳述或書面陳述作成
    時之情況，認為適當者，亦得為證據；而當事人、代理人或
    辯護人於法院調查證據時，知有第159條第1項不得為證據之
    情形，而未於言詞辯論終結前聲明異議者，視為有前項之同
    意，刑事訴訟法第159條第1項、第159條之5分別定有明文。
    查本件檢察官、被告陳楙淳及其辯護人就本判決所引用被告
    以外之人於審判外之言詞或書面陳述之證據能力，於準備程
    序、審判期日中均不爭執其證據能力，且迄至言詞辯論終結
    前亦未聲明異議，本院審酌該等具有傳聞證據性質之證據製
    作時之情況，尚無違法不當及證明力明顯過低之瑕疵，應無
    不宜作為證據之情事，認以之作為本案之證據，應屬適當，
    依刑事訴訟法第159條之5之規定，認該等證據資料均有證據
    能力。
　㈡本判決所引用之非供述證據部分，與本案待證事實均有關連
    性，亦無證據證明係實施刑事訴訟程序之公務員以不法方式
    所取得，依刑事訴訟法第158條之4之反面解釋，當有證據能
    力，復於本院審理時，提示並告以要旨，使當事人及辯護人
    充分表示意見，自得為證據使用。
二、上開犯罪事實，業據被告於偵訊及本院準備程序、審理時坦
    承不諱(見偵字第19938號卷第100-103頁、本院卷第48、440
    、442頁)，核與證人即被害人陳郁婷、證人即告訴人侯雅萁
    及證人吳東修於警詢時所述相符（見偵字第19938號卷第13-
    16、19-24頁、偵字第24117號卷第13-14頁），並有新北市
    政府警察局三重分局扣押筆錄暨扣押物品目錄表、內政部警
    政署刑事警察局110年3月18日刑鑑字第1100024059號鑑定書
    、監視錄影畫面翻拍照片、 車輛詳細資料報表、上開快速
    充電器之標價條碼、照片及被告於110年4月10日到案時之照
    片在卷可查(見偵字第19938號卷第29-33、37-41頁、偵字第
    24117號卷第17-30、43頁)，足認被告前開任意性自白與事
    實相符，可堪採信。從而，本案事證明確，應依法論科。
三、論罪科刑
  ㈠按新版之新臺幣現已由中央銀行發行，不再委託臺灣銀行發
    行，依中央銀行法第13條第2 項規定為國幣，對於中華民國
    境內之一切支付，具有法償效力，故新版之新臺幣1,000 元
    紙幣，屬於通用紙幣。核被告就犯罪事實一所為，係犯刑法
    第196 條第2 項之收受後方知為偽造之通用紙幣而仍行使罪
    ；就犯罪事實二所為，係犯刑法第320條第1項之竊盜罪。又
    按行使偽造紙幣，本含有詐欺性質，而被告行使之偽幣，在
    形式上與真幣相同，足以使一般人誤認為真幣而矇混使用，
    自屬行使偽造紙幣而不應以詐欺罪論擬（最高法院29年度上
    字第1648號判決意旨參照），是被告就犯罪事實一所犯之收
    受後方知為偽造之通用紙幣而行使罪本質已含有詐欺之成分
    ，不另論以詐欺罪，公訴意旨認應另成立詐欺罪，容有誤會
    ，併此敘明。
  ㈡又按刑法第196 條第1 項之行使偽造紙幣罪，以明知係偽造
    之紙幣，故意收受後冒充真幣行使為構成要件，如其收受之
    初並不知係偽造，嗣後發覺，因不甘受損失而仍行使者，則
    其情節較輕，同條第2 項另設有專科罰金之規定，與第1 項
    之行使偽幣罪有別（最高法院27年上字第429 號判例參照）
    。又此所稱之收受，係指取得持有權而言，不論有償與無償
    、適法與不適法，凡一切取得持有之行為，均包括在內（最
    高法院91年度台上字第721 號判決參照）。再按刑法第196 
    條第1 項與第2 項之罪，其主要相異之點，在於第1 項之罪
    行為人於取得該幣券時已明知其為偽造或變造，第2 項之罪
    ，乃在於收受後方知其為偽造或變造，而仍予行使或意圖供
    行使之用而交付於人（最高法院88年度台上字第1908號判決
    、93年度台上字第3945號裁判意旨參照）。查被告於本院準
    備程序及審理時均供稱本案偽造紙鈔係其撿到的等語（見本
    院卷第48、442頁），而參酌被告於警詢時雖否認係其持本
    案偽造紙鈔至檳榔攤購買檳榔，然仍供稱該紙鈔取得之原因
    係因拾獲等語（見偵字第19938號卷第8-9頁），是被告就其
    取得本案偽造紙鈔原因係拾獲乙節，前後供述均屬一致。又
    參佐本案偽造紙鈔之外型與一般千元紙鈔類似，亦印有「中
    央印製廠」、「中華民國九十三年製版」等字樣，業經本院
    勘驗明確（見本院卷第439頁），亦有內政部警政署刑事警
    察局110年3月18日刑鑑字第1100024059號鑑定書在卷可查（
    見偵字第19938號卷第37-39頁），及證人陳郁婷於警詢時證
    稱：伊見被告手握鈔票，就詢問「要找錢嗎？千鈔嗎？」，
    並拿檳榔及找零的現金950元走到店外交予被告等語（見偵
    字第19938號卷第20頁），可見一般人乍見本案偽造紙鈔時
    應非即可得知該紙鈔係屬偽造。又衡酌被告本案係持1張偽
    造紙鈔至檳榔攤購物，而非係持有多張偽造紙鈔，與故意取
    得紙鈔而交付或行使以獲利之情有別，則被告及其辯護人辯
    稱本案偽造紙鈔係被告拾獲所得，且於拾獲時並非明知為偽
    造而仍取得乙節並非全然不可採信，又卷內復無相關證據可
    認被告係明知本案紙鈔係屬偽造而仍取得，依有利於被告解
    釋原則，應認被告於拾獲本案偽造紙鈔後，方知該紙鈔係屬
    偽造。是本案犯罪事實一部份，被告係於收受本案偽造紙鈔
    後，知悉該紙鈔係屬偽造，而仍持以至檳榔攤向被害人陳郁
    婷購買檳榔1包而行使之，係犯刑法第196條第2項之收受後
    方知為偽造之通用紙幣而仍行使罪，公訴意旨認被告就此部
    分係犯刑法第196 條第1 項之罪，容有誤會，惟此部分之社
    會基本事實同一，爰依法變更起訴法條。
  ㈢爰以行為人之責任為基礎，審酌被告拾獲本案偽造紙鈔後，
    知悉該紙鈔係屬偽造仍以如犯罪事實一所示方式行使之，不
    僅損及被害人陳郁婷之權益，更對社會一般大眾交易及金融
    秩序將有所危害，又不思正途獲取財物，而以如犯罪事實二
    所示方式竊取快速充電器，侵害告訴人侯雅萁之財產法益，
    所為均無足取，惟念及被告犯後均坦承犯行，兼衡其素行、
    本案犯罪之動機、目的、情節、手段、未與被害人、告訴人
    和解並賠償損害及到庭接受法院審判之狀況等犯後態度，以
    及於本院審理時所陳之教育程度、家庭生活經濟狀況（見本
    院卷第441頁）等一切情狀，分別量處如主文所示之刑，並
    就罰金刑部分，諭知易服勞役之折算標準，就拘役部分，諭
    知易科罰金之折算標準，以資懲儆。
四、按偽造、變造之通用貨幣、紙幣、銀行券，減損分量之通用
    貨幣及前條之器械原料，不問屬於犯人與否，沒收之，刑法
    第200 條定有明文。又按犯罪所得，屬於犯罪行為人者，沒
    收之；前2項之沒收，於全部或一部不能沒收或不宜執行沒
    收時，追徵其價額，刑法第38條之1第1項前段、第3項亦有
    明定。查扣案之1,000元紙鈔（即本案偽造紙鈔）係屬偽造
    ，應依刑法第200條規定於被告所犯犯罪事實一犯行之主文
    項下宣告沒收。又被告持本案偽造紙鈔至檳榔攤向被害人陳
    郁婷購買檳榔1包，因此獲取之檳榔1包及950元為被告為犯
    罪事實一之犯罪所得；又被告就犯罪事實二所竊得之快速充
    電器1臺，為該次犯行之犯罪所得，均未據扣案，均應依刑
    法第38條之1第1項、第3項規定，分別於各該犯行之主文項
    下宣告沒收及追徵。　
據上論斷，應依刑事訴訟法第299條第1項前段（依刑事裁判精簡
原則，僅記載程序法條文），判決如主文。
本案經檢察官徐世淵提起公訴，檢察官劉家瑜到庭執行職務。
中　　華　　民　　國　　111 　年　　7 　　月　　20　　日
                  刑事第九庭  審判長法　官  何燕蓉
　　　　　　　　　
　　　　　　　　　                  法  官  林米慧
　　　　　　　　　
　　　　　　　　　                  法  官  林翊臻
上列正本證明與原本無異。
如不服本判決，應於判決送達後20日內敘明上訴理由，向本院提
出上訴狀 (應附繕本) ，上訴於臺灣高等法院。其未敘述上訴理
由者，應於上訴期間屆滿後20日內向本院補提理由書「切勿逕送
上級法院」。
                                    書記官 郭佩瑜
中　　華　　民　　國　　111 　年　　7 　　月　　25　　日

附錄本案論罪科刑法條全文：
中華民國刑法第196條
行使偽造、變造之通用貨幣、紙幣、銀行券，或意圖供行使之用
而收集或交付於人者，處3年以上10年以下有期徒刑，得併科15
萬元以下罰金。
收受後方知為偽造、變造之通用貨幣、紙幣、銀行券而仍行使，
或意圖供行使之用而交付於人者，處1萬5千元以下罰金。
第1項之未遂犯罰之。

中華民國刑法第320條
意圖為自己或第三人不法之所有，而竊取他人之動產者，為竊盜
罪，處5年以下有期徒刑、拘役或50萬元以下罰金。
意圖為自己或第三人不法之利益，而竊佔他人之不動產者，依前
項之規定處斷。
前二項之未遂犯罰之。